【裁判字號】    89,家上,98
【裁判日期】    891230
【裁判案由】    離婚
【裁判全文】
臺灣高等法院臺南分院民事判決  八十九年度家上字第九八號    Ｋ
      上  訴  人  甲      ○
                  送達代收人.
      訴訟代理人  何  旭  苓  律師
                  曾  劍  虹  律師
                  林  聯  輝  律師
      右  一人
      複代理人    黃  昭  雄  律師
      被上訴人    乙  ○  ○  .
      訴訟代理人  林  德  昇  律師
右當事人間請求離婚事件，上訴人對於中華民國八十九年七月二十五日台灣嘉義地方
法院八十九年度婚字第九十五號第一審判決提起上訴，本院判決如左：
    主    文
原判決廢棄。
被上訴人在第一審之訴駁回。
第一、二審訴訟費用由被上訴人負擔。
    事    實
甲、上訴人方面：
一、聲明：求為判決：
  (一)原判決廢棄。
  (二)右廢棄部分，被上訴人在第一審之訴駁回。
  (三)第一、二審訴訟費用由被上訴人負擔。
二、陳述：除與原判決記載相同者，予以引用外，補稱：
  (一)按憲法第十四條明示「人民有信仰宗教之自由」，而原判決以兩造成立婚姻之基
    礎及生活重心，與宗教信仰顯有密不可分之關係，並以兩造修行之方式是否相悖
    ，屬重大事項，而判准被上訴人離婚之請求。原判決顯已違反憲法宗教自由之保
    障規定，自屬違憲違法而不可維持。查兩造結婚之初固兼有信仰同修一貫道之情
    事，惟離婚要件及事由法有明文（民法第一千零五十二條），難謂得以宗教信仰
    有分歧，即作為離婚之理由。而兩造信仰更無原審所認定之分歧，類似夫妻分別
    信基督教或天主教世所恆見，又豈可以之作為離婚之理由。而更大之差別，可否
    以夫妻一信天主教，一信回教或佛、道教，即命准予離婚呢？一貫道教義融合現
    今世界上主要宗教，甚至儒學，即包含天主教、基督教、回教、佛、道教之教義
    ，乃名一貫道。被上訴人雖主要信仰已偏重藏秘一宗，但藏秘亦為佛教之一支，
    亦為一貫道教義所涵蓋在內，難謂有所排斥之理。且宗教信仰差異，本即非可作
    為離婚之事由，被上訴人主張信仰差異，要求離婚，顯無法律上理由。
  (二)關於被上訴人一再以其係於七十五年依「聖乩手」之指示方與上訴人結婚，兩造
    並無情感基礎一節：
    1.所謂「聖乩手」即為被上訴人，此乃上訴人在原審一再的主張（見原審卷第十
      九、二十頁、三四頁及三七頁）及証人林憲宗於原審所証明（見原審卷第五七
      頁倒數第五行），被上訴人當庭或於辯論狀中從未就此爭執過，堪信為真實。
      雖被上訴人至鈞院方翻咬聖乩手係上訴人云云，顯係臨訟砌詞，殊不足採。
    2.兩造係因被上訴人愛慕、追求上訴人而結婚：
      (1)當初被上訴人係假「聖乩手」名義，謂兩造須結婚云云，然初始上訴人並不
        願意，後因被上訴人一再追求，加上其他道友勸和，上訴人受其誠意感動才
        答應結婚，並非全係宗教關係而結婚。
      (2)以上事實亦有諸多証人証言可証：林瑞枝証稱：「成功本道院尚未創設前
        ，我跟雙方都在開元殿，被上訴人就是在那裡追到甲○，當年甲○不想嫁，
        是被上訴人拜託施春代、蘇春秀作媒才嫁的」（見本院卷第一三六頁）。
        証人施春代於原審証稱：「起初是原告追求被告‧‧‧」（見原審卷第五六
        頁第六行）。証人林憲宗於原審証稱：「原告婚前曾對我說常夢一女子睡
        在他旁邊，要共同辦聖事渡化眾生，被告本來反對，後經施春代、蘇春秀當
        媒人，至被告家中提親，被告才同意與原告結婚」（見原審卷第五七頁），
        及在鈞院証稱：「後來在開元殿看到那個小姐就是甲○」（見本院卷第一三
        六頁）等。
    3.然當年指示兩造應結婚之聖乩手，實係被上訴人，此乃上訴人在原審一再的主
      張（見原審卷第十九、二十頁、三四頁及三七頁），業經證人施春代、蘇春秀
      、林憲宗於原審到庭證陳在卷（見原審卷第五七頁倒數第五行），，復經證人
      林憲宗及林瑞枝於本院陳述稽詳，被上訴人當庭或於辯論狀中從未就此爭執過
      ，堪信為真實。雖被上訴人至鈞院方翻咬聖乩手係上訴人云云，顯係臨訟砌詞
      ，殊不足採。是以，被上訴人於七十四年、七十五年間欲追求上訴人之時，即
      藉聖乩手名義，假傳上天意旨，以達到追求上訴人並與上訴人結婚之目的，然
      兩造十五年之夫妻生活後，被上訴人竟因其個人複雜男女感情關係（見鈞院卷
      第一二七至第一二八頁），移情別戀後，為達甩掉糟糠妻上訴人之目的，又以
      「當年係受聖乩手指示而結婚，雙方無夫妻情感」為由，而主張難以維持婚姻
      ，並遂其私慾。
    4.又被上訴人主張兩造婚姻係聽信「聖乩手」（即被上訴人）指示而結婚，並無
      感情基礎。然現今科學社會中，「聖乩手」究為何物？而「聖乩手」所言究為
      「人語」或「神語」？倘聖乩手所言真非被上訴人個人自由意思所為之人語而
      屬「神的語」或「上天之意旨」，此又當如何證明之？且按舉證責任分配原則
      ，此屬被上訴人應負之舉證責任，倘被上訴人無法舉證證明被上訴人以聖乩手
      身份所為之言語係「神語」或「上天意旨」，則一切不過是被上訴人藉以追求
      上訴人並達到與上訴人結婚目的所用之伎倆，是以，上訴人雖因愚昧迷信並受
      友人勸說而嫁給被上訴人，然被上訴人卻是自始即出於結婚自由意思而主動追
      求上訴人並與上訴人結婚，原審認兩造婚姻基礎僅繫於宗教信仰或修行，顯然
      未究明事實真相。
    5.此與基督教之牧師與牧師娘以共同主持教堂佈道為業，且多居住於教堂內，亦
      偶會收容教友共同生活之情形無異，然，牧師與牧師娘無疑仍是一對受婚姻之
      身份及法律所保障之夫妻，則何以上訴人與被上人間僅因宗教上屬一貫道兼修
      密宗佛法，即遭有不同之認定？原審判決認定兩造之婚姻基礎僅限於宗教信仰
      而無一般男女感情或夫婦感情，顯有違常理。
    6.上訴人均追隨被上訴人之腳步信仰宗教，並修習密宗，上訴人絕無控制被上訴
      人信仰或精神上虐待被上訴人之情事，而上訴人與被上訴人間十五年之夫妻婚
      姻生活一如尋常夫妻，無異於他人之處，兩造絕無無法維持婚姻之重大事由。
  (三)另有關兩造究有無實際之夫妻婚姻生活（含性生活）一事：
    1.按被上訴人曾於八十九年三月十日起訴狀中載稱：「事實上七年餘分居未曾同
      房．．．」云云（見原審卷第五頁第六行），而兩造係民國（下同）七十五年
      一月二十日結婚，則被上訴人至少已自承在七年餘（八十二年）以前，兩造均
      有同房共枕之事實，足証被上訴人主張兩造無夫妻之實云者，與事實不符。另
      被上訴人當年要求上訴人與其結婚之時，常對其信眾言：「常夢到一女子睡在
      他旁邊，要共同辦聖事，渡化眾生」（見原審卷第五七頁），並以此為由拜託
      信眾施春代、蘇春秀等人向上訴人求婚、提親，是以，被上訴人既以其「常夢
      到一女子睡在他旁邊」為由，而要求上訴人與其結婚，則上訴人與被上訴人結
      婚後，被上訴人豈可能不要求上訴人依天意指示而與其同裘共寢？而上訴人又
      豈可違背其迷信之天意而不睡在被上訴人旁邊乎？至此，兩造婚後有否同房，
      有無性行為，已焉明確。且證人施春代於原審到庭所證述：「兩人婚後一直住
      在一起‧‧‧」（見原審卷第五五頁反面倒數第四行）、「一貫道可以夫妻同
      修」（見原審卷第五六頁第二行）；同時證人蘇春秀陳稱：「．．．兩造婚後
      住道院三樓且同房，八十六年八月二十三日原告辭去住持以前，兩造是住同房
      」（見原審卷第五六頁反面第七、八行）；証人林憲宗亦於原審証稱：「．．
      ．改建後住三樓皆同房」（見原審卷第五七頁反面第三行）等情，亦足證明兩
      造婚姻中之性生活與一般社會大眾之婚姻性生活並無異，而信仰修行或主持道
      院不過是等同一般夫妻生活中之事業生活，而兩造其餘之家庭情感甚且性生活
      關係，夫妻無異。
    2.復有證人徐肇亮到庭證陳：兩造婚後，於成功本道院蓋好前，曾借居於徐肇亮
      父親徐紹儒處，當時兩造曾向徐肇亮提及：若將來生了子女，希望由徐肇亮夫
      婦幫忙育嬰一事（見本院卷第一三○頁）；而證人林憲宗更證陳：被上訴人於
      結婚之初曾向已婚且開設中藥舖之證人林憲宗私下請教有關夫妻性生活之知識
      及如何使用中醫之灸術幫上訴人灸其腹部穴道，以便容易受孕等情（見本院卷
      第一二七頁），準此，倘被上訴人真與上訴人無任何夫妻實質之性生活，被上
      訴人又何須向徐肇亮提及托嬰之事？其又何須向林憲宗請教性生活之知識及請
      教中醫之受孕偏方？又，衡諸常理，兩造既自七十五年初結婚時寄居於徐紹儒
      家中即已同房共枕，在道院亦均同房而居十數年，被上訴人豈可能與上訴人均
      無實際之夫妻性生活？既有實際之夫妻性生活，又何能以居住地點為道院之內
      ，即藉此指稱二人無共組夫妻婚姻生活？
    3.另被上訴人所舉之證人邱榮吉到庭自承：其自「八十一年」後方到成功本道院
      參加修行（見本院卷第一三四頁），陳宗智亦自承：其係自「七十九年」後才
      進入道院修行（見本院卷第一三五頁），是以，渠等又如何證明兩造自七十五
      年初結婚後，即無夫妻之實際性生活或婚姻生活？是以，渠等之證詞實不足為
      兩造無實際夫妻性生活之證明。
    4.被上訴人以兩造迄未生兒育女，即主張無性生活云云，實屬無稽。蓋懷孕與有
      無性生活係兩回事，未能懷孕之因素甚多，有係主動避孕，或係個人體質，尚
      非可一概而論。否則，目前社會那麼多夫妻一子難求，難道皆係因無夫妻之實
      所致？
    5.從而，兩造除了宗教上夫妻共修外，其餘婚前之追求、夫妻生活與一般人無異
      ，絕非被上訴人所辯之兩造非以愛情為出發點云云。
  (四)原審判決依被上訴人之主張而認定：「本件兩造於結婚時共同之宗教信仰既歧異
    ，其等婚姻之基礎顯已動搖，屬難以維持婚姻之重大事由」，並准予兩造離婚，
    然：
    1.有關被上訴人所提出遭砍斷手腳之神像照片三幀及神像，業經證人林憲宗、丙
      ○○、馮芝嫻及黃淑珠等成功本道院之道友於八十九年十二月七日到庭證陳：
      該等神像均非成功本道院所有─「在供桌上的是成功本道院的，斷手斷腳的不
      是」（見鈞院卷第一二六至第一二七頁），且被上訴人所傳訊之證人，警員黃
      朝家亦到庭證陳：（問：「請問證人有關神像你到底是在牆角看到，還是看到
      包裹，如是包裹，上面有無寄件人住址或郵戳？」）答: 「是用牛皮紙包的外
      面用繩子綁起來，是他妹妹打開後我才看到，其他什麼都沒有」（見鈞院卷第
      一三三至第一三四頁），是以，依證人黃朝家之證言，只能證明曾在被上訴人
      家中見到未寫任何文字之牛皮紙包裹之神像，然依黃朝家之證詞，並不能證明
      該等遭破壞之神像是由上訴人所破壞；倘被上訴人欲主張遭砍斷手腳之神像係
      遭上訴人破壞，依舉證責任分配原則，被上訴人應另行舉證證明之，不能僅以
      區區幾尊隨處均可購得之神像曾遭不明人士砍斷手腳，即誣指係上訴人所破壞
      ，並藉此欲作為上訴人有限制被上訴人信仰之證明而被上訴人又憑何藉此指稱
      其精神上有不堪上訴人虐待之事賞？
    2.八十一、二年間，被上訴人為修習更上層之教法，乃開始修習密宗，亦曾多次
      出國修習。被上訴人出國修習密宗之費用，除由道友私人供養外，亦多由成功
      本道院出資予被上訴人出國修習密宗，而被上訴人出國修習密宗時，上訴人及
      其他道友曾至桃園中正機場送行（見原審卷第二十八頁），均足証上訴人並無
      任何阻撓被上訴人修習密宗或不贊同被上訴人修習密宗之情事，且被上訴人回
      國後，幾乎日日在成功本道院引領上訴人及其他信眾舉辦密宗護摩火供法會，
      此有被上訴人舉辦密宗火供法會時，上訴人亦在旁幫忙之照片可稽（見原審卷
      第二十九、三十頁）。証人丙○○、林憲宗、馮芝嫻、黃淑珠等四人於鈞院訊
      問時，對問以：「上訴人及成功本道院是否均追隨被上訴人修習密宗？」，均
      答稱：「是的」（見鈞院第一二六頁）；証人林憲宗於鈞院証稱：「庭呈成功
      道院修持法本一本，被上訴人去修行密宗回來後帶領大家修行密宗，用這本法
      本在每個星期三、六晚上大家共同修行。當年被上訴人修行密宗的費用大部分
      是道院提供，小部分是個人供養，很多同修都有去送行」等語（見鈞院卷第一
      二九頁）；証人郭永芳於鈞院証稱：「我們一直跟著師父（被上訴人）修，沒
      有反對（對於修習密宗）．．．（費用一部分是道院出，一部分他自己出）」
      （見鈞院卷第一三一頁）因是由以上証據，在在顯示包括上訴人在內，大家均
      對被上訴人修習密宗大力支持、資助，而跟隨修習，並且對被上訴人更為崇敬
      有加，則上訴人又豈有如被上訴人所言，侵害其宗教信仰之情事？其理甚明。
      從而原審判決所認定兩造修行理念不同，即顯然不符事實。
    3.上訴人並未妨礙被上訴人信仰生活，原判決以被上訴人敬奉之秘宗諸神像遭上
      訴人授意信徒將之斬斷手腳，意圖控制被上訴人之信仰，更屬誤解，上訴人絕
      未將被上訴人所信仰之秘宗諸神像毀損。而一審所陳地震毀損之神像乃與其餘
      神像依同下水水遁（詳後述）與被上訴人所稱毀損神像不同批，且亦非上訴人
      授意毀損，不應混淆。
    4.退而言之，上訴人並未改變原信仰，反而是被上訴人嗣後偏重藏密一宗，豈可
      以其婚後信仰「變更」而作為離婚事由，上訴人仍堅守兩造創立之「成功本道
      院」，信仰一貫道並無更易，參照民法第一千零五十二條第二項但書規定，被
      上訴人如有更易信仰，屬可歸責於被上訴人之事由，自不得請求離婚（上訴人
      仍主張信仰宗教自由，根本無民法一千零五十二條第二項本文之適用）。
    5.民間修行，以師尊為現世活佛加以頂禮者，所在多有（見鈞院卷第四十至第四
      五頁），仍屬信仰宗教之自由，依佛教所言，眾生皆俱佛性，如未違反法令，
      任何人均不能加以詆毀，遑論作為離婚事由。至於原「成功本道院」神像因「
      運轉」更新（見鈞院卷第四六頁），須以水遁方式恭送，乃宗教法論之一支，
      亦有同類方式可證（見鈞院卷第四七至第四八頁），水遁前尚有整修（見鈞院
      卷第四九至第五○頁），亦不容被上訴人詆毀。
    6.被上訴人在離去「成功本道院」前亦以相同方式供養現世活佛（蓮生金剛上師
      ）（見鈞院卷第五一至第五二頁），於今為求離婚與其女眾另結新歡，竟違背
      其一貫信仰方式，指摘批評被上訴人自己亦同以供養、頂禮現世活佛方式之宗
      教信仰法理，自屬偽善不實，而無可採。甚且證人郭永芳個人基於個人信仰即
      修法理念之方式，亦不能作為對上訴人自我神話之指摘，上訴人絕無將自身神
      化之情事。
    7.至於該等銅像是否「成功本道院」所有，業經證人林憲宗證稱：「不是，也未
      寄神像給原告」（見原審卷第九四頁）。固然被上訴人離開「成功本道院」時
      曾帶走一批密宗銅像，但不能證明就是被上訴人所提出之銅像或照片所示。畢
      竟該等銅像市面上鑄造販售，任何人都可購得，難認就是被上訴人離開時所帶
      走之銅像。因之，被上訴人或許將帶走之神像毀損，而誣指上訴人所為，或被
      上訴人另行購買，加以毀損，再誣陷上訴人，均有可能。
  (五)至原審採信被上訴人所主張，謂上訴人張貼「阿吟陀佛」之文字標識，已神化自
    己，致令被上訴人覺兩造間之思想、信仰、價值觀已有背道而馳云云，顯係有所
    誤解。蓋：
    1.張貼文字標識不過為道院內信眾，為廣為宣傳成功本道院之信仰與修行，而以
      上訴人之人像宣揚，以廣招信眾而已，上訴人並未神化自己。
    2.至信眾家中供有上訴人照片，此乃信眾個人行為，亦非上訴人授意，此均經証
      人郭永芳及許月霞於原審証述明確（見原審卷第五八頁反面第四行及第九六頁
      第二行）。
    3.殊不知被上訴人亦自封為金剛上師，諭令上訴人及院內信眾應對其拜跪行禮（
      見鈞院八十九年十二月七日筆錄第四頁，丙○○、林憲宗、馮芝嫻、黃淑珠之
      証言），且現今亦有信徒廖學鋒於家中神桌供拜被上訴人照片（拜法係五體投
      地），此亦有卷附照片及証人廖學鋒証言可証（見鈞院卷第一二五至第一二六
      頁），是若強謂上訴人神化自己，則被上訴人又豈非有過之而無不及？則兩造
      問叉有何背道而馳可言？實不言可喻。
    4.原審判決將道院宣傳用之照片、貼紙作為被上訴人指稱上訴人神化自己之證據
      ，顯然違反經驗法則；復不顧信眾已到庭證陳：擺設上訴人之照片於神桌係出
      於信眾自由意思之行為，妄稱「係經上訴人授意，其弟子及修道人士始為之」
      ，顯有判決未依證據認定事實及判決理由不備之違法。
  (六)按民法第一千零五十二條第二項規定：「有前項以外之重大事由，難以維持婚姻
    者，夫妻之一方得請求離婚。但其事由應由夫妻之一方負責者，僅他方得請求離
    婚」，準此，必須本條項所定之重大事由，係因可歸賣於夫或妻一方之事由而發
    生，他方始得據以請求離婚（最高法院七十九年度台上字第一一○七號判決參照
    ）。又該條項所謂有重大事由，難以維持婚姻者，必須主觀、客觀上均認為難以
    維持婚姻之情形，始克相當。被上訴人以民法第一千零五十二條第二項規定請求
    離婚，被上訴人主觀上雖欲請求與上訴人離婚，然就客觀事實而言，上訴人與被
    上訴人十數年之夫妻生活，縱然一開始上訴人係因愚昧迷信方受被上訴人假藉聖
    乩手傳諭天意之蠱惑而與被上訴人結婚，然十數年之婚姻生活與常人無異而雙方
    均以修道、佈道為共同之事業，感情基礎可稱深厚，上訴人曾於原審所呈之兩造
    出遊照片及被上訴人主持法事時，上訴人均隨侍在側或至機場送行之照片可為憑
    ，雙方並無難以維持婚姻之重大事由，且上訴人及成功本道院本信仰一貫道，迄
    今加修密宗佛法，亦均是追隨被上訴人之信仰密宗所致，上訴人絕無與被上訴人
    信仰背馳或限制被上訴人信仰之行徑，上訴人迄今實仍苦等被上訴人返家與其團
    聚。乃上訴人於無過失之情形下，復無客觀上難與被上訴人維持婚姻之情形，原
    審判決依民法第一千零五十二條第二項之規定判准兩造離婚，顯然違法。
三、證據：除援用第一審所提證據及立證方法外，補提網路圖片四件、剪報四件、訂
    金收據影本一件、收據影本五件、靈仙真佛宗皈戒證書影本一件、靈仙真佛宗簡
    覆用箋影本二件、照片四張、成功道院修持法本一件、連署書影本卅一件為證，
    並聲請訊問證人林憲宗、廖學鋒、丙○○、徐肇亮、馮芝嫻、黃淑珠。
乙、被上訴人方面：
一、聲明：求為判決：
  (一)上訴駁回。
  (二)第二審訴訟費用由上訴人負擔。
二、陳述：除與原判決記載相同者外，補稱：
  (一)人民有信仰宗教之自由，人民也有宗教信仰自由不被侵犯之權利。上訴人雖引據
    憲法第十三條主張：「人民有信仰宗教之自由」，惟所謂「自由」乃以不侵犯他
    人之自由才是真正自由，否則即構成妨害他人之宗教信仰自由。上訴人之作為已
    構成妨害被上訴人之信仰宗教自由，詳述如下：
    1.被上訴人於八十六年八月二十三日搬離成功本道院之後，上訴人將被上訴人原
      供奉於成功本道院之神佛斷頭、斷手、斷腳，丟入大海，經海巡部官兵尋獲，
      被上訴人才知悉上訴人已走火入魔，並對於被上訴人信仰、修行上之神佛予以
      污衊，且率眾至被上訴人之修行處騷擾（見鈞院卷第一三二至第一三三頁），
      上訴人之此種作為已嚴重侵犯到被上訴人之信仰自由與精神生活。
    2.上訴人雖澄清係因「運轉」更新，故以水遁方式恭送神像，且以報紙刊載有人
      撿到神像為例證，證明水遁為宗教儀式之一種，然查，宗教儀式上並無所謂「
      水遁」，何況既要「水遁」又何須「斬首」、「斷手」、「斷腳」，報紙上刊
      載者，可能是仿間祈求大家樂明牌失靈而遭棄置之神像，且該些神像也沒有「
      斬首」、「斷手」、「斷腳」之情形，故上訴人對於自己所為之宗教污衊行為
      不願正面坦承，而自編「水遁」一說以自欺欺人。
    3.上訴人所提出之「金尊重修」收據，根本無法證明是為了「水遁」之神像重修
      ，上訴人持此收據主張其為了遭「水遁」之神像有尊嚴，還重修金尊花了五萬
      多元，實乃違反常情常理，因既然已決定為之「退神」、「水遁」，還須加予
      重修嗎？
  (二)兩造間之婚姻係建立在宗教關係上而非以愛情為出發點：
    1.按被上訴人之所以會與年紀大十一歲之上訴人結婚乃係因受到上訴人以聖乩手
      告知，兩造當事人須結婚以共同傳教濟世之故。因此，被上訴人雖於七十五年
      間即與上訴人辦理公證結婚，惟遲至八十二年一月一日，在上訴人之要求下，
      方與上訴人辦理結婚登記。
    2.兩造間係因神靈啟示始辦理結婚，上訴人結婚之後，雖均住於成功本道院；實
      則兩造當事人並未同室而居、同裘共眠，乃係過著乾坤分道而居之生活，與其
      他信眾一樣一起居住於道院之中，分房居住，過著無性的生活。關於此，可由
      兩造當事人結婚迄今十餘年，未有任何子嗣，以及證人邱榮吉於原審中證稱：
      「八十一年我住進去時，兩造都住三樓，但未住在同一房間」等情證之。上訴
      人在原審供稱雙方有性生活，約一星期或五天有一次性行為。既然性生活如此
      正常，則何以上訴人均無懷孕也無看過婦科也未提及生育之事，此乃違反經驗
      法則。上訴人所舉證人林憲宗，雖開中藥房，但其並非中醫師，被上訴人焉須
      去請教他，何況被上訴人與上訴人本來即無性關係，更談不上懷孕之事。
    3.從兩造長年均居住廟寺中未曾籌組屬於自己之家庭，以及上訴人於原審及鈞院
      所呈之書狀中陳稱：「曾多次與道友共同出遊」「原告出國修習密宗時，被告
      及其他道友曾至桃園中正機場送行」等情觀之，亦可證兩造間之婚姻確係建立
      在宗教關係上，其情感如同道友一般，而非如同陳棋炎教授所言之「婚姻關係
      為合乎愛情、倫理生活之共同生活體」。茍係正常之夫妻關係，豈有不組織自
      己之「家庭」，而共同出遊、遠行送行等均係有道友相隨。
    由上情可知，兩造當事人間之婚姻關係係建立在宗教關係上，而非以愛情為出發
    點。
  (二)上訴人有嚴重侵害被上訴人宗教信仰自由之情事：
    上訴人搗毀被上訴人所尊奉神像之頭、腳、手，並予以棄置海中；率眾到被上訴
    人修行處騷擾等行為，雖上訴人否認有搗毀神像之行為，或謂被毀損之神像並非
    原屬成功本道院所有、或謂前揭神像係因地震震毀、或稱係因宗教儀式與其他神
    像下水水遁而遭流水損害。然查，從原審被上訴人所提出之海巡署切結書暨契結
    書暨證人邱榮吉於原審作證，並提出其在道院生活及神像照片可證，上訴人確有
    投棄被上訴人神像之行為，被丟棄或毀損之神像均屬成功本道院所有。上訴人毀
    損放流之神像，經海巡部官兵拾獲後，須經辨識屬於成功本道院所有方可領回，
    而非任何人皆可領取，故上訴人否認該神像為成功本道院所有，乃自欺欺人，不
    敢面對神像與事實。且從上訴人所辯稱「係因宗教儀式與其他神像下水水遁」來
    看，前揭神像確屬上訴人自嘉義成功本道院帶至基隆棄置無疑。又宗教上亦無將
    神像投至水中棄置之所謂「水遁」之儀式，上訴人所引報紙上記載有人撿到神像
    之例證，恐係因仿間祈求大家樂明牌失靈而遭棄置之落難神像。其所言水遁情事
    ，應係為推論其棄置神像之行為並無侵害被上訴人宗教自由之事後卸責之詞。而
    遭毀損之佛像均屬銅製金屬製成，且僅頭、手、腳部分遭到平整之損害，顯然其
    係以類似鋼鋸之物加以鋸斷，而非上訴人所稱之因地震或流水所致。另外，證人
    黃朝家於原審之證詞，亦可證明上訴人確有搗毀被上訴人所供奉之密宗神像，並
    有率眾至被上訴人修道處騷擾並丟棄神像之情事。由上情可知，上訴人確有侵害
    被上訴人信仰自由之情事。
  (三)按夫妻之一方受他方不堪同居之虐待者，得請求離婚，民法第一○五二條第一項
    第三款定有明文，本件被上訴人受到上訴人在精神上、信仰上之虐待，其事證如
    下：
    1.上訴人將被上訴人與弟子長期供拜之神像斷手斷腳，丟入大海，此乃莫大之侮
      辱。
    2.有生命之人都不願受人傷害，何況是具有靈性之神。
    3.上訴人無中生有，為了攻擊被上訴人，竟然唆使證人馮芝嫻、黃淑珠作偽證，
      謂被上訴人與女弟子有不正常性關係，並直指被上訴人在外與人生子，此種指
      控，對於一般人已難忍受，對於神修之被上訴人更是一種精神虐待。
    4.又參酌前揭上訴人丟棄、毀損被上訴人信奉神像以侵害被上訴人宗教信仰自由
      之行為，暨上訴人神格化自己之行為致使被上訴人家族怨言滿廳，鄉里傳為笑
      譚等情，亦均使被上訴人精神上感到萬分痛苦，難以想像若因本件訴訟敗訴將
      如何繼續與上訴人維持婚姻關係。
    5.上訴人找道上人物多人多次到被上訴人修行處騷擾，此一事實證人黃朝家作證
      在卷，其表面上為邀被上訴人返回道院，實則將被上訴人信仰上之神像一一毀
      損，目的在迫害被上訴人。
    6.被上訴人受到上訴人以上種種打擊虐待，目前精神上已無法承受，經長庚醫院
      診斷為精神分裂病，醫生囑咐須住院診療，可見其嚴重性。
  (四)上訴人於八十九年十一月二日之上訴理由狀指稱被上訴人在成功本道院內自封「
    鎮鋼金剛上師」，並諭令上訴人及院內信眾應對被上訴人跪拜行禮，及廖學鋒將
    被上訴人之照片放在神桌上供拜，用以表示被上訴人仍神化自己等語。惟查，被
    上訴人從未諭令他人跪拜自己，照片顯示者乃被上訴人多年前穿白色道袍正在實
    施一貫道法令時，信眾向被上訴人請示問題，信眾自然之尊重行為，非被上訴人
    所能諭令他人跪拜。被上訴人雖係神修之人，惟從未自我膨脹要他人膜拜，廖學
    鋒為了訴訟，於第一審終結後，今年十月二十四日才在神桌上挪個位置（原屬公
    媽位）將被上訴人之相片擺上，將其公媽牌位移走（此乃對祖先之不敬），以此
    表示其對於被上訴人之神格，又將道院改靈修道脈協會，其等均已「口是心非」
    。又廖學鋒乃目前成功本道院之財務人員，其父廖大木為副主任委員，其於本件
    訴訟中，故意放置被上訴人之照片供拜（照片日期為八十九年十月二十四日），
    目的在取得佐證上訴人主張的被上訴人神化自己罷了。
  (五)上訴人已將成功本道院，改為「中華民國天輪大道靈修道脈協會」，故其修持之
    宗教理念已屬道教，而非被上訴人修持之佛教密宗，又上訴人將信眾花費數拾萬
    元雕拜之神像一一斷頭、斷手，更顯示其宗教之修持已異於往昔，上訴人口口聲
    聲說其要被上訴人回成功本道院，實質上，依上證據顯示上訴人已容不下被上訴
    人，且排斥被上訴人。上訴人所舉證人多稱其等跟著被上訴人學密宗，則為何將
    被上訴人供拜之神像毀損，又將道院改靈修道脈協會，其等均已「口是心非」。
  (六)綜上所言，兩造當事人間之婚姻關係自始即非以愛情為基礎，至今更是形同水火
    ，因此檢視兩造的婚姻現況對兩造而言，只是一種法律上的拘束，有害被上訴人
    之自由與尊嚴，如繼續維持，將反乎婚姻關係之本旨，是請  鈞院睿智維持原法
    院判決兩造當事人離婚之結果，俾兩造互無羈絆，讓被上訴人在個人之人格、信
    仰上完成志業。
三、證據：除援用原審之立證方法外，補提剪報影本一件、診斷證明書一件、全民健
    康保險重大商病證明申請書影本一件、照片十四張為證，並聲請詢問證人黃朝家
    。
丙、本院依職權詢問證人林瑞枝、郭永芳、蘇茂泉、邱榮吉、陳宗智。
  理    由
一、按婚姻無效、撤銷婚姻、離婚或夫妻同居之訴，得合併提起，或於第一審或第二
    審言詞辯論終結前，為訴之追加，民事訴訟法第五百七十二條第一項，定有明文
    。被上訴人於原審本於民法第一千零五十二條第二項有難以維持婚姻之重大事由
    之規定，訴請離婚，嗣於本院審理中追加同條第一項第三款不堪同居之虐待之規
    定而為請求，揆之上開說明，應予准許，合先敘明。
二、本件被上訴人起訴主張：兩造因聖乩手指示，因而於七十五年一月二十日公證結
    婚，並於八十二年一月一日辦理登記，目前婚姻關係存續中。但兩造因神靈啟示
    始結婚，實際上未同居共同生活，亦未有夫妻之實，而近年來，上訴人修習道宗
    ，除主持成功本道院外，進一步地神化自己，且將被上訴人敬奉之密宗諸神斬斷
    手腳，意圖控制被上訴人之信仰，上訴人將被上訴人家族公廳供奉神桌上觀音佛
    像改裝為自己之相片，要家族朝拜，且自命為「伏羲封神榜甲○仙」，敕封其座
    下諸神，如「伏彌」、「伏濱」、「伏管」、「伏觀瓷」、「伏關」，儼然其為
    諸神之長者，令被上訴人家族怨言滿廳，鄉里並傳為笑譚，兩造間之思想、信仰
    、價值觀已背道而馳，漸行漸遠，無法共同生活，為此依民法第一千零五十二條
    第二項請求離婚，於本院則追加主張上訴人將其長期供奉之神像斷手斷腳，丟入
    大海，使其受有莫大侮辱，又上訴人神格化自己，傳為鄉里笑譚，使被上訴人精
    神上非常痛苦，致生精神分裂症，依民法第一千零五十二條第一項第三款規定，
    被上訴人亦得訴請離婚。
二、上訴人則以：上訴人係因係被上訴人表示不應違背上天賜與婚姻之意旨，且透過
    道場內之其他同修道友勸告，始與被上訴人結婚，兩造於結婚後，共同主持嘉義
    縣溪口鄉○○○○道院，日常均住於成功本道院內，且均同房而睡，並無分房情
    事，且有夫妻之實；又被上訴人出國修習密宗，亦由道友供養及成功本道院出資
    ，其出國時，上訴人及其他道友曾至機場送行，上訴人並無阻撓被上訴人修習密
    宗之情事，且被上訴人在成功本道院舉辦法會，上訴人亦在旁幫忙，上訴人並未
    意圖控制被上訴人之信仰；至被上訴人家族公廳神桌改裝上訴人相片一事，係被
    上訴人之堂兄郭永芳所改裝，與上訴人無關，上訴人亦未如被上訴人所指敕封其
    座下諸神，被上訴人不應於上訴人年老色衰、生活無依時，方藉口種種原因而欲
    拋棄上訴人於不顧，以遂其離婚以另結新歡之目的，是兩造之思想、信仰並無背
    馳，且上訴人迄今仍苦守道院等待被上訴人返家共同生活，故兩造間並無難以維
    持婚姻之重大事由等語置辯。
三、被上訴人主張兩造於七十五年一月二十日公證結婚，並於八十二年一月一日辦理
    登記，目前婚姻關係存續中之事實，業據其提出結婚公證書（見原審卷第二六頁
    ）、戶籍謄本（見原審卷第七頁）為證，並為上訴人所不爭執，堪信為真實。
四、查依民法第一千零五十二條第二項規定：「有前項以外之重大事由，難以維持婚
    姻者，夫妻之一方得請求離婚。但其事由應由夫妻之一方負責者，僅他方得請求
    離婚」等意旨觀之，必構成離婚之重大事由，有可歸責於夫妻之一方，始得由無
    責任之他方請求離婚。倘該重大事由，係夫妻間共同可歸責之過失行為所造成，
    即無容夫妻之任何一方依上開規定請求離婚之餘地（最高法院八十八年台上字第
    一一七七號判決、七十九年度台上字第一一○七號判決參照）。所謂有重大事由
    ，難以維持婚姻者，必須主觀、客觀上均認為難以維持婚姻之情形，始克相當（
    參照台灣高等法院八十三年度家上字第十六號判決）。經查：
  (一)本件上訴人主張被上訴人係因愛慕、追求上訴人而藉聖乩手名義，假傳上天意旨
    ，以達到追求上訴人並與上訴人結婚乙節，業據證人施春代於原審到庭證稱：「
    起初是原告追求被告，有一點因宗教而結婚」；證人蘇春秀證稱：「兩造是乙○
    ○按聖乩稱兩造是要普渡眾生應該結婚」；證人林憲宗亦證稱：「兩造是因原告
    文乩指示才結婚，原告婚前曾對我說常夢一女子睡在他旁邊，要共同辨聖事渡化
    眾生，被告本來反對，後經施春代、蘇春秀當媒人，至被告家中提親，被告才同
    意與原告結婚」等語（均見原審卷第五六至第五七頁），復經證人林瑞枝於本院
    審理時到庭証稱：「成功本道院尚未創設前，我跟雙方都在開元殿，被上訴人就
    是在那裡追到甲○，當年甲○不想嫁，是被上訴人拜託施春代、蘇春秀作媒才嫁
    的」等語（見本院卷第一三六頁），核與上開證人施春代、蘇春秀、林憲宗之證
    述相符，按上開證人均為兩造所創設成功本道院之道友，與兩造均稱熟識，該等
    證言均直指被上訴人即為兩造所稱之「聖乩手」，被上訴人並主動追求上訴人等
    情，足認被上訴人先有追求上訴人之動機，始以「聖乩手」名義，指稱奉天指示
    渠等共結連理，姑不論兩造所稱「聖乩手」之指示係被上訴人己意或天意，兩造
    維繫長達十四年婚姻關係之基礎固非僅宗教因素而已，是以被上訴人主張兩造婚
    姻係聽信「聖乩手」指示而結婚，並無感情基礎云云，不足採信。
  (二)另被上訴人當年要求上訴人與其結婚之時，常對其信眾言：「常夢到一女子睡在
    他旁邊，要共同辦聖事，渡化眾生」（見原審卷第五七頁），並以此為由拜託信
    眾施春代、蘇春秀等人向上訴人求婚、提親，此有證人林憲宗在原審及本院之陳
    述可憑（見原審卷第五六至第五七頁、本院卷第一三六頁），是以，被上訴人既
    以其「常夢到一女子睡在他旁邊」為由，而要求上訴人與其結婚，則上訴人與被
    上訴人結婚後，被上訴人豈可能不要求上訴人依天意指示而與其同裘共寢？而上
    訴人又豈可違背其迷信之天意而不睡在被上訴人旁邊乎？至此，兩造婚後有否同
    房，有無性行為，已焉明確。且證人施春代於原審到庭所證述：「兩人婚後一直
    住在一起‧‧‧」（見原審卷第五五頁反面倒數第四行）、「一貫道可以夫妻同
    修」（見原審卷第五六頁第二行）；另證人蘇春秀陳稱：「．．．兩造婚後住道
    院三樓且同房，八十六年八月二十三日原告辭去住持以前，兩造是住同房」（見
    原審卷第五六頁反面第七、八行）；証人林憲宗亦於原審証稱：「．．．改建後
    住三樓皆同房」（見原審卷第五七頁反面第三行）等情，亦足證明兩造婚姻中之
    性生活與一般社會大眾之婚姻性生活無異，復有證人徐肇亮到庭證陳：兩造婚後
    ，於成功本道院蓋好前，曾借居於其父親徐紹儒處，當時兩造曾向徐肇亮提及：
    若將來生了子女，希望由徐肇亮夫婦幫忙育嬰一事（見本院卷第一三○頁）；而
    證人林憲宗更證陳：被上訴人於結婚之初曾向已婚且開設中藥舖之證人林憲宗私
    下請教有關夫妻性生活之知識及如何使用中醫之灸術幫上訴人灸其腹部穴道，以
    便容易受孕等情（見本院卷第一二七頁），準此，倘被上訴人真與上訴人無任何
    夫妻實質之性生活，被上訴人又何須向徐肇亮提及托嬰之事？其又何須向林憲宗
    請教性生活之知識及請教中醫之受孕偏方？衡諸常理，兩造既自七十五年初結婚
    時寄居於證人徐肇亮之父徐紹儒家中即已同房共枕，在道院亦均同房而居十數年
    ，被上訴人豈可能與上訴人均無實際之夫妻性生活？被上訴人雖舉證人邱榮吉、
    陳宗智到庭證述兩造未同房共居之事實，惟兩造於七十五年一月二十日公證結婚
    ，有結婚公證書在卷可稽（見原審卷第二六頁），而證人邱榮吉、陳宗智於本院
    陳明，渠等分別於八十一年、七十九年住進兩造創設之道院修行（見本院卷第一
    三四頁、第一三五頁），尚無法證明兩造七十五年初結婚後迄七十九年或八十一
    年間止，即無夫妻之實際性生活或婚姻生活，是以，渠等之證詞實不足為兩造無
    實際夫妻性生活之證明。另被上訴人又主張兩造結婚十數年，上訴人迄今未曾生
    育，證明兩造婚後無性生活等語，按未能懷孕之因素甚多，有係主動避孕，或係
    個人體質，尚難一概而論，兩者間並無必然之因果關係，職是，被上訴人所辯前
    揭情詞，均不足採。
  (三)被上訴人另主張上訴人搗毀被上訴人所尊奉神像之頭、腳、手，並予以棄置海中
    ，侵害其宗教自由等情，並舉證人黃朝家證述其看到之神像「是用牛皮紙包的外
    面用繩子綁起來，是伊胞妹打開後才看到，其他什麼都沒有」（見本院卷第一三
    三至第一三四頁），惟證人黃朝家之證詞，僅能證明伊曾在被上訴人家中見到牛
    皮紙包裹之神像，尚無法證明該批遭破壞之神像係由上訴人所為，而被上訴人所
    指遭毀損之神像均非成功本道院所有，業經證人林憲宗、丙○○、馮芝嫻及黃淑
    珠等成功本道院之道友於本院審理時到庭陳明（見本院卷第一二六至第一二七頁
    ），而被上訴人所舉之證人蘇茂泉、邱榮吉、陳宗智則均證述：該等神像均係成
    功本道院所有云云（見本院卷第一三八頁）是以，該批遭毀損之神像究否為其成
    功本道院所有固無的論，而該批神像究否為上訴人或其唆使他人加以破壞，被上
    訴人迄未舉證以實其說，尚難認定該批神像即為上訴人破壞所致。何況，成功本
    道院原修行一貫道，被上訴人出國修習密宗時，上訴人及其他道友均曾至機場送
    行、被上訴人舉辦密宗火供法會時，上訴人亦共同參與，有照片三張在卷可憑（
    見原審卷第二八頁至三十頁），而兩造先後主持之成功本道院亦曾支出部分旅費
    供被上訴人出國修習密宗，亦經上訴人提出該成功本道院會計帳冊在卷可考（見
    本院卷第二二四頁反面、第二二五頁），被上訴人改修習秘宗時，該成功本道院
    道友亦均隨同被上訴人修行秘宗，迄今仍沿用被上訴人指示訴外人林憲宗編印之
    「成功道院修持法本」以修習秘宗，業經證人丙○○、林憲宗、馮芝嫻、黃淑珠
    、郭永芳於本院審理時到庭證述稽詳（見本院卷第一二六頁、第一二九頁、第一
    三一頁），綜上觀之，上訴人及其信眾均隨被上訴人修習秘宗，實無妨礙被上訴
    人修習秘宗之理由，是被上訴人主張上訴人侵害其宗教自由等情，自屬無據。
  (四)次按宗教信眾對神像、法師、乩童禮敬、跪拜之行為所在多有，宗教為拓展教義
    、廣收信眾，無不廣為宣傳，其宣傳方式自係因人而異，而神話自己或創造神跡
    則為宗教宣傳之最佳途徑，並為多數廟宇殿堂所盛行，即便被上訴人亦不免與上
    訴人採相同方式任由信眾對其拜跪行禮或於家中神桌供拜被上訴人照片，此有上
    訴人提出之照片為證（見本院卷第七五至第七六頁），並經證人丙○○、林憲宗
    、馮芝嫻、黃淑珠、廖學鋒到院陳明在卷（見本院卷第一二五至第一二六頁），
    則上訴人究否神化自己，實與兩造之信仰不生影響，兩造所用方式相同，更無背
    道而馳之情形，因而被上訴人主張上訴人神化自己，至兩造宗教理念不合等語，
    並無可採。
五、至於被上訴人主張上訴人將伊長期供拜之神像斷手斷腳，丟入大海使其受有莫大
    侮辱暨上訴人神格化自己之行為致使上訴人家族怨言滿廳，鄉里傳為笑譚等情，
    亦均使被上訴人精神上感到萬分痛苦，致生精神分裂病症，並提出診斷證明書為
    憑（見本院卷第二四三頁），及上訴人找道上人物多人多次到被上訴人修行處騷
    擾，本於民法第一千零五十二條第一項第三款受不堪同居之虐待之規定，請求與
    上訴人離婚乙節。經查：精神病之原因非止一端，被上訴人就其主張上訴人毀損
    神像，並無法舉證以實其說，如前所述，而客觀上公廳擺設神明處、電線桿、交
    通標誌、路標及汽車等處所及物品上，固均有上訴人之人像，且有「阿吟陀佛」
    之文字標識，惟被上訴人自己亦以同樣方式供人膜拜，足見二人宗教信仰方式相
    同，被上訴人指稱因上訴人將自己神格化引致被上訴人精神分裂尚乏依據。另被
    上訴人提起本訴請求與上訴人離婚，上訴人因而於訴訟程序中主張被上訴人欲另
    結新歡而與上訴人離婚，係屬訴訟上之攻擊防禦方法，此與「不堪同居之虐待」
    之要件不符，而被上訴人所提患有精神分裂症之客觀事實，尚難證明與上訴人有
    何相當之因果關係，被上訴人又主張上訴人找道上人物多人多次到被上訴人修行
    處騷擾云云，惟為上訴人所堅詞否認，證人黃朝家於本院證稱：「‧‧‧之前鄰
    居有來報案，說有人騷擾，我有去處理，現場有被上訴人的堂哥郭永芳、林憲宗
    ，小龍，還有一些不良份子，當時他們大聲喧譁，口氣不好，後來他們是說要請
    被上訴人回去，我有問被上訴人要不要告訴，他說是堂哥就算了。」「現場很吵
    雜，我沒有聽到他們（指不良份子等人）叫『把他（指被上訴人）抓回去』『把
    他（指被上訴人）抬回去』，是後來聽他（指被上訴人）說的」。又證人黃朝家
    被訊及「帶他們回派出所時，是否有些角頭兄弟出口恐嚇？」時證稱「確有其事
    。所謂角頭兄弟是小龍，今天沒來。」（以上證詞見本院卷第一三二、一三三頁
    ），並提出八十二年十二月八日之報案記錄一件為證（見本院卷第一九七頁）。
    綜合上開證詞，所謂被上訴人的堂哥郭永芳、林憲宗，小龍，還有一些不良份子
    當時他們大聲喧譁，口氣不好，後來他們是說要請被上訴人回去云云及至證人黃
    朝家帶他們回派出所時，有些角頭兄弟小龍出口恐嚇云云，均尚無證據證明與上
    訴人有關及係依上訴人指示所為，且證人黃朝家部分證詞既係聽自被上訴人，自
    無從做為不利上訴人之證據。況上開所謂騷擾、恐嚇之情節並非嚴重，此由被上
    訴人當時稱「不要告訴，就算了」，及上開證人黃朝家提出八十二年十二月八日
    之報案記錄上記載「至華新二路友二里里民大會堂處理民眾糾紛，無事故」等事
    實即可證明，在客觀上尚未達到使人有何不堪同居之虐待程度。此外，被上訴人
    復無法舉證證明，與上訴人之婚姻關係有何不堪同居之虐待之具體事證，被上訴
    人空言指摘，不足採信。
六、綜上所述，上訴人抗辯被上訴人主動追求上訴人並假藉聖乩手之名，托詞天意令
    上訴人與伊結婚，兩造均以修道、佈道為共同之事業，感情基礎深厚，且上訴人
    本身並無過失，復無客觀上難與被上訴人維持婚姻之情形，且對被上訴人並未有
    不堪同居之虐待之情事等語，自屬可信，被上訴人主張均為不足採。從而，被上
    訴人本於民法第一千零五十二條第一項第三款及同條第二項之規定請求判決准與
    上訴人離婚為無理由，不應准許。原審判決未詳為勾稽，逕為上訴人敗訴之判決
    ，自有未洽。上訴意旨指摘原判決不當，求予廢棄改判，為有理由。自應由本院
    予以廢棄改判，如主文第二項所示。
七、本件事證已臻明確，其餘兩造之攻擊防禦方法及所提證據資料，均不足以影響本
    件判決，自無庸一一論述之必要，併予敘明。
八、據上論結，本件上訴為有理由，依民事訴訟法第四百五十條、第七十八條，判決
    如主文。
中      華      民      國    八十九    年      十二      月    三十    日
                                    臺灣高等法院臺南分院民事第一庭
~B1審判長法官  黃    崑    宗
~B2      法官  袁    靜    文
~B3      法官  胡    景    彬
右為正本係照原本作成。
被上訴人如對本判決上訴，須於判決送達後廿日內向本院提出上訴狀，未表明上訴理
由者，應於上訴後廿日內，向本院提出理由書。
中      華      民      國      九十    年      一        月      四    日
                                        法院書記官  葉    秀    珍


司法院資訊處製作；財團法人民間司法改革基金會備份。
